【裁判字號】    92,台上,3434
【裁判日期】    920625
【裁判案由】    偽造文書
【裁判全文】
最高法院刑事判決                              九十二年度台上字第三四三四號
    上  訴  人  台灣高等法院台南分院檢察署檢察官
    被      告  甲○○
右上訴人因被告偽造文書案件，不服台灣高等法院台南分院中華民國九十一年十一月
二十八日第二審判決（九十一年度上訴字第五二五號，起訴案號：台灣台南地方法院
檢察署八十八年度偵字第五０一九、七五二八號），提起上訴，本院判決如左：
    主  文
原判決撤銷，發回台灣高等法院台南分院。
    理  由
本件原判決以公訴意旨略稱：被告甲○○為吳海南、吳王桃之女婿。甲○○於民國八
十六年六月間，因經濟發生困頓，乃商得吳海南、吳王桃之同意，由吳王桃提供位在
台南縣新營市○○段二一一之一二、二一一之六三地號土地及同段五四四之四二、五
四六之一三地號土地及坐落其上之第七八四三號建物（門牌號碼為新營市○○街一三
七巷二十六弄二十一號）、同段第五四六之一九地號土地暨其上第七八四四號建物（
門牌號碼為新營市○○街一三七巷二十六弄二十二號）、同段第五四四之四一地號、
第五四六之一一地號、第五四六之一八地號土地向萬泰商業銀行台南分行（下稱萬泰
銀行）承貸週轉。甲○○竟意圖為自己不法之所有，並基於詐欺、偽造文書等犯意，
向吳海南、吳王桃佯稱僅欲借款新台幣（下同）六百萬元，隨即趁吳海南、吳王桃二
人急欲移民出國之際，而違背吳海南、吳王桃二人之授權額度，私自向萬泰銀行辦理
最高限額一千四百四十萬元之抵押貸款，萬泰銀行隨即撥款一千二百萬元（擔保放款
）及一百五十萬元（信用放款）予甲○○。嗣因上開借款於八十七年六月二十七日即
將屆期，甲○○因無力清償本金，遂由其於同月二十二日向萬泰銀行提出展期申請，
並再度盜用吳海南、吳王桃印章及偽造彼等署押於同月二十三日之切結書上，足生損
害予吳海南、吳王桃及萬泰銀行。被告甲○○又利用吳海南、吳王桃於七十九年三月
二十日在第一商業銀行新營分行（下稱第一商銀）所留存之印鑑及授信約定書，先於
八十六年九月十日向第一商銀申請貸放六百萬元，並偽造吳王桃署押及盜蓋印鑑章為
借據上之借款人，另偽造吳海南署押及盜蓋印鑑章為借據上之連帶保證人，足生損害
予吳海南、吳王桃及第一商銀。甲○○食髓知味，又連續於八十七年九月十七日、九
月十九日、十月十七日、十一月九日，先後以同一偽造手法，偽造吳海南、吳王桃二
人署押及盜蓋印鑑章予借據上，而分別向第一商銀借得二百萬元、一百萬元、一百萬
元、二百萬元，足生損害予吳海南、吳王桃二人及第一商銀。甲○○復於十一月十三
日偽造吳王桃為借款人，吳海南為連帶保證人，盜蓋彼等印鑑章及偽造署押於申請書
及借據上，向第一商銀借得三百萬元，足生損害予吳海南、吳王桃二人及第一商銀。
因認被告有犯刑法第二百十六條、第二百十條行使偽造私文書、第三百三十九條第一
項詐欺罪嫌云云。惟經審理結果，認被告犯罪尚屬不能證明，乃維持第一審諭知被告
無罪之判決，駁回檢察官在第二審之上訴，固非無見。
惟查：（一）原判決雖以台灣台南地方法院八十八年度訴字第一五九三號及原審八十
九年度重上字第二十四號吳海南等與第一商銀間給付借款事件之民事判決，已認定「
吳海南、吳王桃二人應負授權人責任，判決諭知『被上訴人（即吳海南、吳王桃）應
與原審 (第一審）被告洪明輝連帶給付上訴人（即第一商銀）新台幣陸佰萬元及附表
所示之利息及違約金』」等情，資為有利於被告之主要論據之一（原判決第十一頁第
七至十行）。惟前開判決結果，已據本院民事庭判決關於命吳海南、吳王桃連帶給付
及該訴訟費用部分廢棄，發回原審法院更為審理，有本院書記廳通知書影本一紙在卷
可憑（見原審卷(二)第十五頁）。是前揭第一審法院及原審民事判決，既遭廢棄，顯然
已不足據為被告之有利證明，原判決遽採為判決基礎之一，自嫌失據，不足以昭折服
。（二）事實審法院本於調查所得之資料，以自由心證認為證人之證言真實與否，固
得予以採取或捨棄，以為裁判之根據，但其所以採取或捨棄之心證理由，應詳為闡述
，否則即有理由不備之違誤。原判決雖以證人曾王滿足於偵查中供證：「（問：當初
約定貸款金額多少？）我依照他們一般約定金額去設定最高限額一四四０萬元，實際
貸款金額多少我不清楚」、「（問：你在辦設定抵押時，有無與吳海南、吳王桃連絡
？）我要送件前有打電話給吳海南、吳王桃向他們要印鑑章，他們不在，由吳美悅接
電話並說要親自送印鑑來，後來由吳美悅送印鑑給我拿去辦理，後來送件回來後，由
吳美悅來拿取所有權狀。吳王桃只說要換銀行承作貸款，未說貸款金額只限定六００
萬元」等語。因認告訴人對上開貸款已有指示、參與、知悉抵押設定之事宜，並且知
悉設定額度、放款額度為一千四百四十萬元等旨（原判決第十六頁第十三行至第十七
頁第十二行）。惟證人曾王滿足於第一審法院審理八十八年度重訴字第二四五號吳海
南等與萬泰銀行間給付借款事件時證稱：「一千一百四十萬（按應為一千四百四十萬
元）是銀行通知，我打電話到被告（吳海南等）家，被告女兒說他們已出國，我說要
蓋章怎麼辦，他女兒說要來蓋印章」；證人即原萬泰銀行台南分行經理王久益於檢察
官偵查時亦證謂：「……八十六年五月二十六日……與吳海南夫婦辦對保手續……因
當時鑑價尚未出來，所以未言明貸多少，我們先辦理對保，等鑑價出來，再辦設定一
千四百四十萬元」各等語（見原審卷(一)第一四四頁、八十八年度偵字第第七五二八號
偵查卷第五十四頁背面至第五十五頁）。果證人曾王滿足於前開民事事件審理時及王
久益於偵查時所證不虛，告訴人吳海南夫婦於證人王久益辦理對保時，雙方似未約妥
貸款之金額，嗣證人曾王滿足亦係依萬泰銀行之通知辦理一千四百四十萬元之抵押權
登記，原判決就上開不同之陳述，未於理由內詳予說明，何以取信其一、摒棄其餘之
心證理由，即有判決理由不備之違法。以上或為上訴意旨所指摘，或為本院得依職權
調查之事項，應認原判決有撤銷發回之原因。
據上論結，應依刑事訴訟法第三百九十七條、第四百零一條，判決如主文。
中      華      民      國    九十二    年      六      月    二十五    日
                              最高法院刑事第十庭
                                  審判長法官  林  增  福
                                        法官  邵  燕  玲
                                        法官  吳  昆  仁
                                        法官  陳  世  雄
                                        法官  惠  光  霞
      右正本證明與原本無異
                                              書  記  官
中      華      民      國    九十二    年      六      月    二十七    日


司法院資訊處製作；財團法人民間司法改革基金會備份。
